【裁判字號】    97,簡上,25
【裁判日期】    970829
【裁判案由】    回復原狀
【裁判全文】
臺灣新竹地方法院民事判決              97年度簡上字第25號
上  訴  人  乙○○
            甲○○
            丁○○
                        號
被上訴人    丙○○
上列當事人間請求返還土地事件，上訴人對於中華民國97年2月
12日本院新竹簡易庭96年度竹簡字第1045號第一審判決提起上訴
，本院於中華民國97年8月20日言詞辯論終結，判決如下：
    主    文
上訴駁回。
第二審訴訟費用由上訴人負擔。
    事    實
甲、程序方面：
    本件上訴人丁○○經合法通知，未於言詞辯論期日到場，核
    無民事訴訟法第386條各款所列情形，爰依被上訴人聲請，
    由其一造辯論而為判決。
乙、實體方面：
一、被上訴人起訴主張：除與原審主張相同外，另補稱：
    被上訴人丙○○與訴外人彭增熊為新竹縣峨眉鄉○○段河背
    小段第300號土地（下稱系爭土地）之共有人，訴外人彭增
    熊有另案請求返還土地，結果訴外人彭增熊取得勝訴判決，
    被上訴人與訴外人彭增熊意見相同，希望依法處理，上訴人
    乙○○兄弟間簽訂之分鬮書為分家契約，上訴人並非系爭土
    地共有人，沒有分管系爭土地之權利，伊並未同意上訴人使
    用土地，係上訴人硬要興建地上物。為此，爰請求：上訴駁
    回；上訴費用由上訴人負擔。
二、上訴人則以：除與原審主張相同外，另補稱：
（一）系爭土地於上訴人乙○○兄弟分家時，即基於取得特定部
      分土地、消滅共有關係之意思，訂定系爭土地房屋分分
      鬮書，此經證人鄒嘉修、彭紹朋於原審證述屬實，並經上
      訴人乙○○在取得特定部分之土地上耕作及使用、收益，
      並無異議。按上訴人乙○○就系爭土地與其他共有人間既
      定有分鬮書，就約定取得之特定部分自得使用、收益至明
      。原審認定系爭分鬮書係上訴人乙○○兄弟間為消滅共有
      關係，取得特定部分土地之意思而訂定，但又認系爭分鬮
      書並無繼續共有關係而另有管理使用之約定，上訴人乙○○自不得主張分管，有權使用，其之立證論理，顯有相互
      矛盾。
（二）又上訴人乙○○兄弟簽訂分鬮書既已消滅共有關係，而由
      共有人取得其特定部分使用、收益，縱謂上訴人乙○○當
      時因囿於法令規定，無自耕農身份而將其應有部分信託予
      其配偶訴外人彭賴得妹，其後再贈與訴外人彭增熊，就取
      得部分土地之使用，自與為繼續共有關係，僅分管特定部
      分，其後喪失應有部分，即不得主張分管契約上權利之情
      形，自是不同，不可相提並論。且依被上訴人及訴外人彭
      增照於原審主張及證述，系爭地上物於95年間搭建時，其
      等雖曾表示不同意上訴人等占建，然當時為何未見訴請拆
      除？遲至系爭地上物建蓋完成，並配合地方政府舉辦公益
      活動時，始請求拆除系爭地上物，於其本身毫無獲益，但
      損害公益甚鉅，被上訴人所為難謂無權利濫用之嫌。
（三）綜上，爰聲明請求：(一)原判決廢棄；(二)上開廢棄部分，駁
      回被上訴人在第一審之訴及假執行之聲請；(三)第一、二審
      訴訟費用由被上訴人負擔。
三、本件被上訴人主張系爭土地係其與訴外人彭增熊所共有，上
    訴人於系爭土地上搭建鐵皮屋等地上物之事實，業據其提出
    土地登記謄本、地籍圖騰本、照片等為證，而系爭地上物確
    為上訴人三人所共同搭設，為上訴人三人所共有，其位置坐
    落於如附圖所示之Ａ、Ｂ、Ｃ部分，其中Ａ部分面積二十三
    平方公尺上有廁所地上物，Ｂ部分面積十三平方公尺上有雜
    物室地上物，Ｃ部分面積一百平方公尺上有鐵皮屋地上物，
    亦經本院95年度竹東簡字第195號返還土地事件至現場履勘
    測量屬實，並經本院調95年度竹東簡字第195號案卷查核屬
    實，惟上訴人否認其等為無權占用。是本件所應審究者厥為
    ：上訴人乙○○是否就系爭土地與被上訴人之父彭紹蘭等兄
    弟成立分管契約？其是否得以該分管契約之效力主張其為有
    權占用？又被上訴人是否默示同意上訴人等三人使用系爭土
    地？茲分述如下：
（一）按「分管契約，係共有人就共有物之使用、收益或管理方
      法所訂定之契約，而共有人請求分割共有物，應解為有終
      止分管契約之意思。是系爭土地之分管契約，已因被上訴
      人提起本件分割共有物訴訟，而當然終止。且分管契約與
      協議分割契約不同，前者以共有關係繼續存在為前提，後
      者以消滅共有關係為目的... 」（最高法院85年度台上字
      第53號判決意旨參照）、「共有人以消滅共有關係而使各
      共有人取得特定部分土地之意思訂立協議者，為分割共有
      物之契約，與使共有人管理使用特定部分土地而無消滅共
      有關係之意思所訂立之分管契約不同。如共有人所訂立者
      為分割共有物契約，要不因於訂約後未即辦理分割登記，
      或共有人將應有部分讓與他人，而受影響。」（最高法院
      83年度台上字第658號判決意旨參照）。查上訴人乙○○
      雖辯稱其與被上訴人之父親彭紹蘭等兄弟之間，已就系爭
      土地達成分管之協議，當時之土地共有人同意讓其管理使
      用系爭地上物坐落範圍內之土地，並據其提出土地房屋山
      分鬮書、田地轉讓書、實測圖各一份為證；惟查，細譯
      上訴人乙○○所提出之上開土地房屋山分鬮書之內容，
      應係上訴人乙○○與其兄弟間（包含被上訴人之父彭紹蘭
      ），就包含系爭土地在內之共有財產予以分家（即分割）
      ，其內並無述及系爭土地之分管，且證人鄒嘉修、彭紹朋
      於原審證述：土地房屋山分鬮書是要做為兄弟分家之用
      ，實測圖是在土地房屋山分鬮書簽立之後，過一陣子才
      去測的，是要做為以後分家的依據跟位置之用，是依據土
      地房屋山分鬮書的內容所測出的等語（見原審96年4月
      24日筆錄），充其量亦僅足認定上訴人與其兄弟間就包含
      系爭土地在內之共有財產有分家即分割財產之協議，尚難
      憑該二位證人之證詞及該實測圖之記載內容，即可認定上
      訴人乙○○與被上訴人之父彭紹蘭等兄弟之間，已就系爭
      土地達成分管之協議；而縱認上訴人乙○○與被上訴人之
      父彭紹蘭等兄弟之間，已就包含系爭土地在內之共有財產
      達成分割協議，依據上開說明，亦與未消滅共有關係之分
      管協議不同。是上訴人乙○○此部分之主張，尚不足採。
（二）次按，「共有人基於分管契約得就共有物之特定部分為占
      有使用、收益，該分管契約且得對抗其餘共有人之後手，
      乃因其就共有物有應有部分使然。一旦喪失其共有物之應
      有部分，其依該分管契約，所得行使之權利即失所附麗，
      不得再對其後手或其他共有人主張分管契約上之權利。本
      件上訴人就系爭三筆土地之應有部分業經法院拍賣而喪失
      殆盡，為原審合法確定之事實。則縱令上訴人與其他共有
      人間就系爭土地原訂有分管契約，亦因其應有部分之喪失
      ，而不得再對其後手或其他共有人主張分管契約上之權利
      。」（最高法院84年度台上字第2886號判決要旨參照），
      是欲就其使用共有土地之特定範圍，予以援用分管契約之
      效力，主張其係有權占用，用以對抗其他共有人者，必須
      限於其目前仍係土地之共有人者始得為之，倘於訂立分管
      契約後，已非土地之共有人者，其即不得再對土地之共有
      人主張該分管契約之效力而抗辯其非無權占用。是以，縱
      認上訴人乙○○上開分管協議之抗辯屬實，上訴人三人目
      前均非系爭土地之所有權人，且依被上訴人所提出之系爭
      土地之電腦、人工登記謄本所載，上訴人三人自始（包括
      於其等在系爭土地上搭建系爭建物之時）均非系爭土地之
      所有權人，且上訴人乙○○固曾於94年間，就登記在訴外
      人彭增熊名下之系爭土地應有部分二三四分之一四七之所
      有權，對訴外人彭增熊及彭賴得妹向本院訴請返還信託物
      及撤銷贈與，然該事件經本院以上訴人乙○○無法證明係
      信託或借名登記為由，而以94年度訴字第597號判決駁回
      ，並經台灣高等法院以95年度上字第256號判決、最高法
      院95年度台上字第2238號裁定予以駁回乙○○之上訴而告
      確定，業經本院依職權調閱94年度訴字第597號案卷查核
      屬實，上訴人對此亦不爭執，準此，上訴人三人於搭建系
      爭地上物時及其後迄今，均非系爭土地之共有人，則依據
      上開說明，上訴人自無從主張援用該分管契約之效力，用
      以對抗被上訴人，是上訴人等此部分之抗辯，於法尚屬無
      據。
（三）至上訴人另辯稱被上訴人於其等搭建系爭地上物時已默示
      同意其等使用系爭土地乙節，亦為被上訴人所否認。而訴
      外人即系爭土地另一共有人彭增熊於原審曾證述：「（問
      ：被告等人在系爭300地號土地上蓋地上物的時候，原告
      有無去阻止過？情形為何？何時？）95年3月5日因為被告
      甲○○在系爭300地號土地上蓋貨櫃屋，當時我去現場阻
      止，我不准被告甲○○在系爭土地上放貨櫃屋，以及蓋房
      子，我請他離開，結果被告甲○○就說你有種就去找警察
      ，我就找了轄區的警員，結果警車來了之後，原告就看到
      有警車，他也進來系爭土地看，當時被告甲○○就趕快叫
      被告乙○○過來，等到被告乙○○過來，被告甲○○就離
      開，現場只剩下原告丙○○、被告乙○○、我、還有轄區
      警員，當時原告就有跟被告乙○○說不能在系爭300地號
      土地上蓋房子，也有去看化糞池，指摘被告的化糞池會排
      放污水到系爭土地內由原告在種植使用的田地，被告乙○○當時是表示說他在土地上蓋房子，原告沒有置喙的餘地
      ，警察當時也有勸被告乙○○要把家先顧好，再去作公益
      的事情，後來警察就離開了，我現在還是不同意被告三人
      在系爭土地上面蓋房子，而且我另案也已經請求他們拆屋
      還地。」等語（見原審96年10月30日筆錄），上訴人對於
      其等與訴外人彭增熊爭執時，被上訴人確有在場一節亦不
      爭執，堪認訴外人彭增熊所為證述堪以採信，上訴人辯稱
      被上訴人於其等蓋房子時並未反對，表示被上訴人當時已
      默示同意其等在系爭土地上搭蓋地上物，尚不足採。此外
      ，上訴人亦無法舉出其他證據證明被上訴人確有同意其等
      使用系爭土地，是上訴人辯稱其等有權使用系爭土地，於
      法自亦無足採。
四、末按，所有人對於無權占有或侵奪其所有物者，得請求返還
    之，對於妨礙其所有權者，得請求除去之，民法第767條定
    有明文；又按各共有人對於第三人，得就共有物之全部為本
    於所有權之請求，但回復共有物之請求，僅得為共有人全體
    之利益為之，同法第821條亦有規定。依上所述，本件上訴
    人等無權占用被上訴人與訴外人彭增熊所共有系爭土地中，
    如附圖所示之Ａ、Ｂ、Ｃ部分，並於其中Ａ部分面積二十三
    平方公尺之土地上建有廁所，於Ｂ部分面積十三平方公尺之
    土地上建有雜物室，於Ｃ部分面積一百平方公尺之土地上建
    有鐵皮屋，有土地複丈成果圖在95年度竹東簡字第195號卷
    內可稽；從而，被上訴人本於土地共有人之地位，依所有物
    返還請求權之法律關係，訴請上訴人三人將系爭土地上之地
    上物拆除，並將占用之土地返還予被上訴人及其他共有人，
    自有理由。
五、綜上，上訴人並非系爭土地之共有人，無從主張基於分管契
    約之效力而有權使用系爭土地，且上訴人亦未舉證證明被上
    訴人確有同意其等使用系爭土地，此外，上訴人無法提出其
    他主張及證據證明其等有何占用使用系爭土地之合法權源，
    被上訴人主張上訴人三人無權占用系爭土地以搭建系爭地上
    物，自足認定。從而，被上訴人本於土地共有人之地位，依
    所有物返還請求權之法律關係，訴請上訴人三人將坐落系爭
    土地上如附圖所示(1)Ａ部分面積23平方公尺之廁所地上物；
    (2)Ｂ部分面積13平方公尺之雜物室地上物；(3)Ｃ部分面積
    100平方公尺之鐵皮屋地上物拆除，並將上開占用之土地返
    還予被上訴人及其他共有人，自有理由，應予准許。原審判
    令上訴人應將如上所述地上物拆除，並將上開占用之土地返
    還予被上訴人及其他共有人，並依職權為假執行之宣告，於
    法核無不合，上訴意旨指摘原判決此部分不當，求予廢棄改
    判，為無理由，應駁回其上訴。
六、本件判決之基礎已臻明確，兩造其餘之攻擊、防禦方法及舉
    證，核與判決結果無影響，爰不一一予以論列，併此敘明。
七、據上論結，本件上訴為無理由，依民事訴訟法第436條之1第
    3項、第449條第1項、第463條、第385條第1項前段、第78條
    、第85條第1項，判決如主文。
中    華    民    國    97    年    8    月     29    日
                  民事第二庭    審判長法  官  陳順珍
                                      法  官  高敏俐
                                      法  官  林南薰
以上正本係照原本作成。
本判決不得上訴。
中    華    民    國    97    年    8    月    29     日
                                      書記官  楊書棼


司法院資訊處製作；財團法人民間司法改革基金會備份。
